【裁判字號】    88,上易,1724
【裁判日期】    890705
【裁判案由】    業務侵占
【裁判全文】
臺灣高等法院臺中分院刑事判決              民國八十八年度上易字第一七二四號
    上  訴  人  臺灣臺中地方法院檢察署檢察官
    被      告  戊○○
                己○○○
    共      同
    選任辯護人  謝旻達
右上訴人因被告等業務侵占案件，不服臺灣臺中地方法院八十七年度易字第二五九九
號，中華民國八十八年五月十三日第一審判決（起訴案號：臺灣臺中地方法院檢察署
八十六年度偵字第七○三○號），提起上訴，本院判決如左：
    主      文
上訴駁回。
    理      由
一、公訴意旨略以：被告戊○○、己○○○係夫妻關係，被告戊○○為璟進企業股份
    有限公司（下稱璟進公司）之法定代理人；被告己○○○為璟進公司之監察人，
    並擔任璟進公司會計兼出納之職務，均為從事業務之人。竟共同意圖為自己不法
    之所有，並基於概括之犯意聯絡，利用渠等職務之便，於民國八十五年十月二十
    一日，將璟進公司為清償其機械欠款，而於八十五年十月二十一日向台灣省合作
    金庫豐原支庫（下稱合作金庫）貸款所得之新台幣（下同）四千四百五十萬元全
    部侵占入己，並以其中七百萬元清償被告戊○○、己○○○私人所積欠證人甲○○○之債務，以其中八百五十萬元清償被告戊○○、己○○○私人所積欠證人庚○○之債務。復基於概括之犯意聯絡，分別將璟進公司於八十五年十一月營業應
    收帳款二千七百八十四萬二千四百七十一元、十二月營業應收帳款二千三百四十
    四萬二千六百三十五元及八十六年一月份營業應收帳款一千六百五十一萬二千九
    百八十九元，共計六千七百七十九萬八千零九十五元中應分配予股東丁○○、丙○○○之一千六百九十四萬九千五百二十四元一一侵占入己，花用殆盡，因認被
    告戊○○、己○○○共同涉有刑法第三百三十六條第二項業務侵占罪嫌。
二、按犯罪事實應依證據認定之，無證據不得推定其犯罪事實；又不能證明被告犯罪
    者，應諭知無罪之判決，刑事訴訟法第一百五十四條、第三百零一條第一項分別
    定有明文；且認定不利於被告之事實，須依積極證據，苟積極證據不足為不利於
  被告事實之認定時，即應為有利於被告之認定，更不必有何有利之證據，亦有最
    高法院三十年上字第八一六號判例可資參照。
三、本件公訴人認被告戊○○、己○○○涉有刑法第三百三十六條第二項業務侵占罪
    嫌，無非以右揭犯罪事實業據告訴人丁○○、丙○○○指述歷歷，復有璟進公司
    股東名簿、合作金庫收入傳票、台灣台中地方法院支付命令、璟進公司八十五年
    十一月、十二月及八十六年一月份透明膠布及尼龍貼膠布應收帳款明細附卷可稽
    。被告戊○○雖堅稱璟進公司向合作金庫所借之四千多萬元係用以清償璟進公司
    於八十二年起建廠時陸陸續續向庚○○、甲○○○及他人之借款，及伊上開機械
    貸款償還之債務大部份是八十四年間所借云云，然被告戊○○、己○○○既明知
    向庚○○、甲○○○等人借款係為支付被告戊○○於璟進公司成立時所應交付予
    璟進公司之股東投資金額，則其等對庚○○、甲○○○等人所負借款債務，自應
    屬其個人之債務，非屬璟進公司之債務，被告戊○○以璟進公司所有向合作金庫
    貸款四千四百五十萬元清償其等所積欠庚○○、甲○○○等人之私人借款債務，
    其為不法侵占之犯行灼然；及有告訴人丁○○所提出其與被告戊○○八十六年三
    月三十一日與告訴人丁○○之對話錄音帶中承認「我私人動用公司貸款的事項伊
    會做出來．．．這是我動用的．．．是我的責任．．」等語，有錄音帶可證；另
    被告己○○○辯稱八十五年十一月、十二月及八十六年一月份應收帳款有分予告
    訴人丁○○一百七十一萬八千五百六十二元等事實，於偵查中遲不提出未收帳款
    金額及無法說明已收帳款之金錢流向等，因認被告所辯無可採信等資為論據；訊
    據被告戊○○、己○○○則均否認有何業務侵占犯行，並均辯稱：向合作金庫貸
    款所得四千四百五十萬元及八十五年十一月以後公司應收帳款，均係用以支付璟
    進公司前建廠時所積欠之借款及用以支付公司應付款項；並向證人庚○○、江慧
    嬌所借之款項係為支應公司經營之用，自應由公司返還等語，伊二人無業務侵占
    等語。
四、經查：
  (一)璟進公司成立於七十八年間，資本額僅有二千八百萬元，股份為二千八百股，每
    股一萬元，分由被告戊○○持有一千一百五十股，被告己○○○持有八百股，告
    訴人丁○○持有五百股，告訴人丙○○○持有二百股，案外人陳慧倫、陳佳惠、
    陳政賢各持有五十股，分別有璟進公司章程及股東名簿附卷可稽。
  (二)璟進公司自八十二年間開始擴建新廠，迄八十五年初完工，依被告戊○○所供共
    支出二億九千四百八十一萬九千三百七十六元，有被告戊○○提出之建廠支出機
    械、設備、原料等之統計表可稽（見被告八十七年七月七日答辯狀）；訊之告訴
    人丁○○則亦自承建廠支出達二億七千餘萬元；殊不論被告戊○○與告訴人丁○○二人關於建廠支出尚有部分差異，因時日已久且帳冊繁多而無從為更精確之計
    算，惟自建廠始，至少有支付二億七千餘萬之支出，此部分之支出既為告訴人丁○○於本院審理時所自承，自足堪認定璟進公司確有自八十二年間起即擴建新廠
    ，並有陸續支出二億餘元之建廠費用；參以如前所述璟進公司之資本額僅有二千
    八百萬元，卻陸續支出建廠費用二億餘元（尚不包括購買土地之款項），自必以
    舉債方式為之，乃屬事理之當然；且查璟進公司自八十二年間起即向合作金庫貸
    款，並陸續支付該銀行貸款利息共二千七百九十七萬四千五百四十四元（見被告
    戊○○八十七年七月七日答辯狀）；其中八十五年度所支付之利息即達一千四百
    六十萬餘元，並有被告提出之八十五年一月五日起至八十五年十一月二十六日止
    之合作金庫轉帳傳票及利息收據在卷可查，應足堪認定為真實；由此可見，被告
    戊○○所辯璟進公司建廠支出係以借款方式為之，應可採信，且所借之款項既係
    用供璟進公司建廠之支出，則無論是以公司名義向金融機構借款或向私人借款，
    甚或以被告戊○○個人名義向他人借款，其債務在被告主觀之意思上乃屬公司之
    債務，而非個人之債務，係經驗上可得理解之事。
  (三)告訴人等自承其加入璟進公司後，即與被告戊○○協商二人各依其出資之比例將
    所交付璟進公司之資本取回，告訴人二人所占出資比例為七百股即四分之一，被
    告戊○○所得掌控之股份為二千一百股即四分之三；其璟進公司經營之方式為被
    告戊○○與告訴人各自取回資本後，再俟公司營運及建廠需要而分別依比例出資
    或舉債支出；並其營運所得之款項亦分別依比例分配；然查，告訴人自承其自加
    入璟進公司後陸續交付璟進公司之金額為六千四百五十四萬八千五百二十二元，
    卻自璟進公司取回五千三百五十九萬八百八十三元，其二者相減，告訴人實際交
    付璟進公司之金額僅一千零九十四萬九千六百三十九元（見告訴人八十八年四月
    十六日補充告訴理由狀），並有被告提出之現金支出傳票在卷可查，雖被告爭執
    告訴人所取回者，尚不止上揭數額，惟縱僅依告訴人所指之數額計算，與前揭璟
    進公司陸續建廠所支出之數額相比較，告訴人既僅提出一千餘萬元，其餘均已取
    回，則璟進公司建廠後所負擔之債務亦甚龐大，乃屬可以得知之事實，且所欠款
    項除以公司向金融機構貸款外，其餘則係由被告戊○○所籌措者，應足認定。
  (四)又公訴人等所指被告戊○○於八十五年十月二十一日以璟進公司名義向合作金庫
    貸得四千四百五十萬元後，全部侵占入己，並以其中七百萬元清償被告戊○○、
    己○○○私人積欠案外人甲○○○之債務，及以其中八百五十萬元清償積欠案外
    人庚○○債務，而認被告戊○○、己○○○共同涉有業務侵占罪嫌之事實；惟查
    ，被告戊○○於以璟進公司名義向合作金庫借得上揭款項，而由合作金庫將所借
    之款項直接撥入璟進公司合作金庫第八五九九九號帳戶後，被告戊○○並未將之
    提領出來，而係陸續用以支應璟進公司營運所須之費用及償還建廠時之欠款，有
    被告戊○○、己○○○提出之璟進公司八十五年十月十五日起至同年十一月二十
    五日止，分別自璟進公司在合作金庫上揭帳號及第二九五九七號、第三九五九二
    號、第二六八九０號及中國國際商業銀行帳號第一六八三六號等帳戶支付之明細
    及支票號碼、金額，且經本院向合作金庫調閱各該帳戶之往來明細，確有如被告
    所指之上揭支出，分別有合作金庫八十八年一月二十九日合金豐存字第四八三號
    函及八十八年四月二十九日合金豐存字第八九三號函及中國國際商業銀行八十八
    年二月二十六日中豐字第二四號函並函附之往來明細表附卷可查；參以如前所
    述璟進公司因建廠支出早已負債累累，應認被告此部分所辯為屬可採；另公訴人
    所指被告戊○○以向合作金庫貸得之款項清償其私人債務部分；查被告辯稱庚○○匯款部分有八十五年五月三十日由蘇建民以陳美惠名義匯款一百六十四萬四千
    二百元、八十五年八月二日以庚○○名義匯款二百九十二萬八千元，八十五年十
    一月二十二日以廖美森名義匯款一百五十二萬三千八百元，且上述匯款均係匯入
    璟進公司在合作金庫第八五九九九號帳戶，並有陸續借款之二百五十萬元；及甲○○○部分係分別以公司名義向其借款而由甲○○○於八十五年十月十五日以自
    己名義匯款三百萬元、以盧錦宏名義匯款二百萬元匯入前揭璟進公司在合作金庫
    第八五九九九號帳戶，及於八十五年十一月十五日、二十五日分別匯入璟進公司
    在合作金庫第二九五九七號帳戶二百十五萬元及一百萬元；分別有被告提出之存
    褶影本可稽，且經本院核閱各該帳戶之往來明細，確有如上各筆金錢之匯入；並
    經證人庚○○、甲○○○於檢察官訊問時供述明確（見偵卷第一百十五頁以下）
    ；並各該筆借款既均係在八十五年間舉債者，而璟進公司之設立係在七十八年間
    已如前述，從而公訴人認此部分之借款係被告戊○○為支應公司成立時所應交付
    公司之股東資金，而屬私人債務，即有未洽；且其各筆借款既係匯入璟進公司帳
    戶而供璟進公司營運之用，應認被告所辯公訴人所指清償證人庚○○、甲○○○
    之債務，係璟進公司之債務為屬可採，即被告戊○○、己○○○二人並未有以向
    合作金庫貸得之四千四百五十萬元清償私人債務之行為，即不得遽論以業務侵占
    罪責。
  (五)關於系爭貸款四千四百五十萬元部分，均係支付予公司應付款乙節，有被告等所
    提出之帳冊影本二份附卷可稽。
  (六)末按公訴人認被告戊○○、己○○○將璟進公司自八十五年十一月、十二月及八
    十六年一月份公司之應收帳款合計六千七百七十九萬八千零九十五元之應收帳款
    中，應分配予股東之一千六百九十四萬九千五百二十四元予以侵占入已部分；查
    股份有限公司於未解散並清算完畢之前，除盈餘分配之外，並無所謂將應收帳款
    分配予股東之問題，公訴人認被告戊○○、己○○○有將八十五年十一月、十二
    月及八十六年一月份璟進公司應收帳款中應分配予告訴人丁○○及丙○○○一千
    六百九十四萬九千五百二十四元侵占一事，顯有誤會；茲應查明者，為被告將如
    上之璟進公司應收帳款收取後，是否有挪為私用之事實；被告戊○○一再供稱告
    訴人丁○○自八十五年十月十五日起即未再支應公司營運告訴人丁○○所應負擔
    之款項，且為告訴人丁○○所不否認；並有應收帳款即有應付帳款，為事理之當
    然，如謂璟進公司自八十五年十一月起至八十六年一月間所有應收帳款應全部按
    比例分配予告訴人丁○○，豈非謂該公司此三個月所有之應收帳款全部為淨所得
    ，而無生產、營運之成本，已與事理不符；且查璟進公司自八十五年十月十五日
    起至倒閉為止，其中相關營運成本及支付廠商貨款、民間借貸及利息等早已逾越
    上揭璟進公司應收帳款，並尚積欠廠商數千萬元之債務而倒閉，此有被告提出之
    八十五年十二月份以後之應收帳款及應付帳款之帳冊資料可查（見被告八十七年
    七月七日答辯狀附表八、九、十），並有前揭璟進公司合作金庫帳戶往來明細可
    考；從而本件被告戊○○之經營璟進公司固因未依循公司法規定以不當之制度經
    營璟進公司，並過度舉債擴張營業規模，致經營不善而倒閉，其間並未有積極之
    事證足認被告戊○○、己○○○二人有侵占其所持有公司資產而挪為私用之事，
    依前揭法律規定及判例意旨，即不得遽為不利於被告事實之認定。本件事實已臻
    明瞭，告訴人等請求函合作金庫查明系爭貸款四千四百五十萬元之金額流向乙節
    ，核無必要，附此說明。
  (七)此外，本院復查無其他積極之證據足認被告確有如公訴人所指之業務侵占犯行，
    尚難僅憑告訴人等所為之片面指訴，遽入被告等於罪，被告等之犯罪行為，尚屬
    不能證明。
五、原審因認被告等之犯罪行為不能證明，而諭知被告等均無罪之判決，核無不合，
    檢察官上訴意旨，仍執陳詞指摘原判決不當，為無理由，應予駁回。
六、至於被告戊○○、己○○○及告訴人丁○○、丙○○○於原審審理時自承於加入
    璟進公司股東後，即將其等所交付璟進公司之應收股款分別取回，而另以璟進公
    司營運所須款項以被告戊○○負擔四分之三，告訴人丁○○負擔四分之一之方式
    經營璟進公司，其是否分別涉及違反公司法之規定，自宜由檢察官另依法處理，
    未予敘明。
據上論斷，應依刑事訴訟法第三百六十八條，判決如主文。
本案經檢察官乙○○到庭執行職務。
中      華      民      國     八十九     年      七      月     五     日
                                   臺灣高等法院臺中分院刑事第四庭
                                         審判長法  官  洪  耀  宗
                                               法  官  劉  登  俊
                                               法  官  吳  重  政
右正本證明與原本無異。
不得上訴。
                                               書記官  郭  文  華
中      華      民      國     八十九     年      七      月     六     日
                                                                        Ｄ


司法院資訊處製作；財團法人民間司法改革基金會備份。
